臺灣高等法院臺中分院刑事判決
110年度上訴字第1289號
上  訴  人  臺灣臺中地方檢察署檢察官
被      告  李威穎
指定辯護人  王俊凱律師(義務辯護律師）
上列上訴人因被告傷害致死案件，不服臺灣臺中地方法院108年
度訴字第1219號中華民國110年4月28日第一審判決（起訴案號：
臺灣臺中地方檢察署107年度偵緝字第1728、1729號），提起上
訴，本院判決如下：
    主    文
原判決撤銷。
甲○○犯傷害致人於死罪，累犯，處有期徒刑柒年貳月。
    犯罪事實
一、甲○○前因不能安全駕駛致交通危險案件，經臺灣新北地方法
    院以102年度交簡字第5827號判決判處有期徒刑3月，如易科
    罰金，以新臺幣1000元折算1日確定；又因竊盜案件，經臺
    灣臺北地方法院以103年度審簡字第367號判決判處有期徒刑
    3月，如易科罰金，以新臺幣1000元折算1日確定；嗣經臺灣
    臺北地方法院以103年度聲字第1592號裁定應執行有期徒刑5
    月，如易科罰金，以新臺幣1000元折算1日確定，於民國106
    年9月11日在監服刑期滿執行完畢。而甲○○於107年6月11日
    上午8時許，在臺中市○區○○○道0段0號之臺中火車站1樓2A出
    口電扶梯下方，與友人洪○○一同飲酒、閒聊，黃○○則在旁觀
    看，葉乃仁見狀，亦上前與甲○○、洪○○等人同坐於地，並要
    求加入其等閒聊之列而一起暢飲酒類，而甲○○在閒聊時，已
    知葉乃仁甫於同年5月間遭人毆傷頭部並接受手術治療，身
    體狀況欠佳。嗣因甲○○在與洪○○聊天過程中，發現葉乃仁飲
    酒後在旁吵鬧不休，且拒不聽從甲○○之口頭勸阻，甲○○為此
    心生不快，竟基於傷害之犯意，接續使力拍打葉乃仁之臉頰
    2下，以圖制止葉乃仁之吵鬧行為，致葉乃仁之腦部血管受
    此外力而破裂出血。而甲○○主觀上雖無殺害葉乃仁之故意，
    然依一般人之智識、經驗，在客觀上應能預見對於頭部甫受
    重創且接受開刀手術未久之人使力拍打臉頰等處，因與人體
    重要維生器官之腦部位置較近，極易因力道震盪而造成顱內
    出血以致發生死亡結果，惟因當時甲○○自認其僅係基於制止
    葉乃仁繼續吵鬧之目的而所施力道不大，致其於主觀上並未
    預見。葉乃仁遭甲○○拍打臉頰後亦感身體不適，旋於同日上
    午8時47分許撥打電話報警陳稱自己遭人毆打，再於員警到
    場處理時以口頭表明提出告訴之意，又於同日上午9時17分
    許被送往衛生福利部臺中醫院接受急診治療，經醫師診斷後
    ，發現葉乃仁受有創傷性硬腦膜下出血之傷勢，且有嘔吐現
    象，遂立即施以手術治療，惟葉乃仁仍因顱內出血導致顱腦
    損傷，於107年7月4日下午3時57分許不治死亡。　　
二、案經葉乃仁訴由內政部警政署鐵路警察局臺中分局報告臺灣
    臺中地方檢察署偵查，及葉乃仁之父丙○○、弟（起訴書及原
    判決均誤為其兄）乙○○訴請該署檢察官偵查，及該署檢察官
    自動檢舉偵查起訴。
    理    由
壹、證據能力取捨之意見：
一、按被告以外之人於審判外之陳述，雖不符刑事訴訟法第159
    條之1至第159條之4之規定，然經當事人於審判程序同意作
    為證據，法院審酌該言詞陳述作成時之情況，認為適當者，
    亦得為證據；當事人、代理人或辯護人於法院調查證據時，
    知有刑事訴訟法第159條第1項不得為證據之情形，而未於言
    詞辯論終結前聲明異議者，視為有前項之同意，刑事訴訟法
    第159條之5定有明文。而刑事訴訟法第159條之5立法意旨，
    在於確認當事人對於傳聞證據有處分權，得放棄反對詰問權
    ，同意或擬制同意傳聞證據可作為證據，屬於證據傳聞性之
    解除行為，如法院認為適當，不論該傳聞證據是否具備刑事
    訴訟法第159條之1至第159條之4所定情形，均容許作為證據
    ，不以未具備刑事訴訟法第159條之1至第159條之4所定情形
    為前提。此揆諸「若當事人於審判程序表明同意該等傳聞證
    據可作為證據，基於證據資料愈豐富，愈有助於真實發見之
    理念，此時，法院自可承認該傳聞證據之證據能力」立法意
    旨，係採擴大適用之立場。蓋不論是否第159條之1至第 159
     條之 4所定情形，抑當事人之同意，均係傳聞之例外，俱
    得為證據，僅因我國尚非採澈底之當事人進行主義，故而附
    加「適當性」之限制而已，可知其適用並不以「不符前四條
    之規定」為要件。惟如符合第 159條之1第1項規定之要件而
    已得為證據者，不宜贅依第159條之5之規定認定有證據能力
    （最高法院104年度第3次刑事庭會議決議參照）。本案下列
    所引用被告以外之人於審判外陳述，並無符合刑事訴訟法第
     159條之1第1項規定之情形，且公訴人、被告甲○○於原審依
    法調查上開證據之過程中（被告於本院審理期間始終未到庭
    ），已明瞭其內容而足以判斷有無刑事訴訟法第159條第1 
    項不得為證據之情事，惟公訴人、被告並未於原審及本院言
    詞辯論終結前以口頭或書面聲明異議，且被告更於原審準備
    程序時就此部分之證據能力表示同意（詳參原審卷二第96頁
    ），辯護人亦於本院準備程序及審理時，就證據能力部分表
    示沒有意見（詳參本院卷第90至93、249至253頁）。本院審
    酌上開陳述作成時之情況，並無違法取證之瑕疵，認以之作
    為證據為適當，揆諸上開規定，應具有證據能力。
二、復按刑事訴訟法第 159條至第159條之5有關傳聞法則之規定
    ，乃對於被告以外之人於審判外之言詞或書面陳述所為之規
    範；至非供述證據之物證，或以科學、機械之方式，對於當
    時狀況所為忠實且正確之記錄，性質上並非供述證據，應無
    傳聞法則規定之適用，如該非供述證據非出於違法取得，並
    已依法踐行調查程序，即不能謂其無證據能力。本案下引之
    其他非供述證據，均與本案待證事實具有關聯性，公訴人、
    被告、辯護人於本案皆未爭執其證據能力，且無證據證明有
    何偽造、變造或公務員違法取得之情事，復經本院依法踐行
    調查證據程序，自得作為證據，而有證據能力。
貳、實體認定之依據：
一、被告於本院審理時並未到庭，其於原審審理時固坦承於上開
    時、地確有與告訴人葉乃仁一同飲酒，並徒手打告訴人葉乃
    仁臉頰2下，惟矢口否認有何傷害致人於死犯行，辯稱：當
    天我們一起喝酒時，告訴人葉乃仁在旁邊吵鬧，我是跟洪○○
    在講正經事，而且告訴人葉乃仁當時也沒有酒醉，我已經好
    幾次以口頭叫告訴人葉乃仁安靜下來，但他都不理我，我才
    會用手打告訴人葉乃仁兩巴掌，力道輕輕地而已，這時他才
    安靜下來並繼續喝酒，告訴人葉乃仁離開現場時臉上也沒有
    受傷，我也沒有踢他的背，後來告訴人葉乃仁說想繼續喝酒
    ，我還拿錢給他去買酒等語（詳參原審卷二第270頁）。
二、選任辯護人則為被告提出辯護意旨略以：依據被告及證人洪
    ○○先前所為陳述，可知被告拍打告訴人葉乃仁臉頰之力道非
    大，且觀諸告訴人葉乃仁於事發後前往臺中醫院就診時之檢
    傷照片，除眼眶部位色澤較為暗沉外，頭、臉部均未見明顯
    外傷，足認被告並無傷害之故意，否則被告果真有意傷害告
    訴人葉乃仁，應是以握拳擊打方式使力毆打，告訴人葉乃仁
    亦無可能於遭受毆打後仍安坐於地且無任何外傷。況被告於
    與告訴人葉乃仁爭執並打其臉頰後，仍交付款項給告訴人葉
    乃仁買酒，益徵被告當時應無傷害告訴人葉乃仁之故意。公
    訴意旨認為被告故意傷害告訴人葉乃仁，罔顧被告並無傷害
    告訴人葉乃仁之「知」與「欲」，被告於本案充其量僅有過
    失傷害，與告訴人葉乃仁之死亡亦無相當因果關係可言，已
    與刑法第277條第2項之構成要件不符。再依被告之認知，告
    訴人葉乃仁縱使曾因被打而住院，然其既能溜出院外與被告
    等人相聚、喝酒，顯然告訴人葉乃仁之傷勢非重，此點亦不
    違背一般人之客觀認知，因此被告根本無客觀預見可能性，
    更無相當因果關係，應不構成傷害致人於死罪。而事發過程
    中被告並未與告訴人葉乃仁發生激烈衝突，並不具備常態關
    聯性之風險實現，且被告僅輕輕打告訴人葉乃仁左臉2下，
    並非以拳頭毆打告訴人葉乃仁，告訴人葉乃仁當時又拿錢離
    開，一般人豈會認為輕拍告訴人葉乃仁左臉2下，告訴人葉
    乃仁即會因而死亡？被告根本無能力預見加重結果可能發生
    與其因果歷程，亦無法認識告訴人葉乃仁之身體狀況，欠缺
    主觀預見可能性，不符合刑法第15條加重結果犯之構成要件
    。再依法醫研究所鑑定結果及鑑定證人許○○之證詞，無法排
    除告訴人葉乃仁之頭部遭受輕微碰撞，且在沒有形成外傷情
    況下，也會導致與本案相同之病情及死亡結果；也無法排除
    告訴人葉乃仁拿取被告所交付之金錢去買酒後，直到當日前
    往臺中醫院就診之過程中，另有跌倒或其他因素導致頭部遭
    受碰撞之可能性，不能推論告訴人葉乃仁所發生死亡結果係
    被告拍打告訴人葉乃仁兩巴掌所致等語。
三、惟查：
（一）被告於107年6月11日上午8時許，在臺中市○區○○○道0段0
      號之臺中火車站1樓2A出口電扶梯下方，與告訴人葉乃仁
      及洪○○等人一起飲酒，嗣因故發生爭執，被告遂徒手拍打
      告訴人葉乃仁臉頰2下等情，業據被告於警詢、偵查、原
      審訊問、準備程序及審理時坦認無訛（詳參偵字第20691
      號卷第15至17頁，偵緝字第1729號卷第57至59頁，原審卷
      一第150至151頁、第268頁，原審卷二第94至95頁、第208
      至210頁），核與證人洪○○於警詢時證述其等一同飲酒及
      被告出手拍打告訴人葉乃仁臉頰等情相符（詳參偵字第20
      691號卷第22頁正、反面，相字卷一第36頁正、反面），
      並有傷害案件現場圖、現場照片、現場監視錄影畫面擷圖
      等在卷可參（詳參相字卷一第7至9頁）。而告訴人葉乃仁
      旋於同日上午8時47分許撥打110報案，在電話中表示遭人
      毆打，需要就醫，由警方協助通知119，另由王映鈞警員
      於同日上午8時56分許到場處理，當時告訴人葉乃仁以口
      頭向該名警員表示被打且要提告，並於同日上午9時17分
      許前往臺中醫院急診，經醫師診斷告訴人葉乃仁受有創傷
      性硬腦膜下出血之傷害，且有嘔吐現象，乃緊急對其進行
      手術及住院治療，仍因毆打及頭部創傷導致顱內出血及顱
      腦損傷，於107年7月4日下午3時57分不治死亡，先由檢察
      官督同法醫師相驗屍體，復經法務部法醫研究所指派法醫
      師許○○進行解剖鑑定，發現告訴人葉乃仁右側顳頂部有手
      術疤痕，右側顳頂部頭皮有出血，右側顳頂部顱骨有部分
      手術切除，右側硬腦膜有手術傷口，左側有硬腦膜下腔出
      血及血塊，量約200毫升，左側大腦有血塊壓迫凹陷痕，
      右側腦內有出血，腦部呈高度腫脹、柔軟狀等情，亦經證
      人即告訴人丙○○、乙○○於警詢時證述告訴人葉乃仁係因遭
      人毆打致死等情明確（詳參相字卷一第5至6頁，偵字第20
      691號卷第20至21頁），並有警員王映鈞密錄器107年6月1
      1日8時56分至58分錄音譯文、衛生福利部臺中醫院診斷證
      明書、相驗照片、解剖照片、臺灣臺中地方檢察署107年7
      月5日檢驗報告書、臺中市政府警察局108年2月13日中市
      警勤字第1080011425號函及所檢附之臺中市政府警察局指
      揮中心受理110報案紀錄單、法務部法醫研究所107年8月2
      3日法醫理字第10700035350號函及所檢附鑑定報告書、臺
      灣臺中地方檢察署107年8月29日相驗屍體證明書等附卷可
      稽（詳參偵字第20691號卷第18至19頁，偵緝字第1728號
      卷第93至99頁，相字卷一第10頁、第37至67頁、第72至76
      頁，相字卷二第151至157頁、第163頁）。此部分之事實
      均堪認定，先予敘明。
（二）而告訴人葉乃仁於107年6月11日上午8時47分許撥打電話
      至110勤務中心報案時，係以「打架」為由要求員警前來
      處理，而在員警到場時，告訴人葉乃仁亦表明自己有就醫
      之需求，此有臺中市政府警察局指揮中心受理110報案紀
      錄單在卷可憑（詳參偵緝字第1728號卷第99頁），顯見被
      告當時出手拍打告訴人葉乃仁臉頰所施力道當非輕微，否
      則告訴人葉乃仁何須以「打架」之名敘述其等2人衝突事
      件？又何須刻意為此報警處理並要求就醫？再依被告所敘
      述拍打告訴人葉乃仁臉頰之緣由觀察，被告係因告訴人葉
      乃仁在案發地點喝酒過程中，不顧被告與洪○○商談正事，
      仍在旁不時吵鬧，即令被告出言制止，要求告訴人葉乃仁
      安靜，告訴人葉乃仁猶未予理會，被告始出手拍打告訴人
      葉乃仁臉頰（詳參原審卷二第270頁）。則被告既係急於
      出手制止不聽規勸且持續吵鬧之告訴人葉乃仁，其目的在
      於使告訴人葉乃仁感受被告心中不悅之情，自應具有相當
      之威迫震懾效果，始符其意，衡情其在略帶怒氣之下動手
      掌摑告訴人葉乃仁臉頰，應係出其不意使力為之，此與朋
      友間嬉戲遊玩之際撫弄輕拍臉頰之情境明顯有別，非可相
      互比擬而等同視之。準此以言，被告於警詢、偵訊及原審
      辯稱自己拍觸告訴人葉乃仁臉頰之力道甚微，不會造成傷
      害等語，應屬畏罪卸責之詞，無足為採；證人洪○○於警詢
      時證稱：被告打告訴人葉乃仁的臉2下，沒有很大力等語
      （詳參偵字第20691號卷第22頁反面），考量其與被告於
      案發當天原本即基於朋友情誼一同飲酒，上開證詞非無出
      於迴護被告之動機，無從遽認屬實，自不能憑此即為有利
      於被告之認定。選任辯護人徒執被告及證人洪○○上開供述
      證據，而謂被告僅「輕輕打」告訴人葉乃仁臉頰2下，此
      部分之主張亦有可議，並非可取。
（三）按刑法上傷害係指人之生理機能或精神狀態，因不法破壞
      而有所障礙，或有外形有所變異破壞之情形而言，不以必
      有外傷出現為必要，亦不以不能恢復原狀為限。故如使被
      害人身體疼痛、感染疾病或使原有病情惡化等情形皆屬之
      （最高法院104年度台上字第3425號刑事判決參照）。而
      行為人出手使力拍打他人臉頰等掌摑行為，無論意在造成
      攻擊部位紅腫瘀傷，或者僅在使人感受疼痛，皆屬司法實
      務常見之傷害手段，究不得將此視為不具特定目的之隨手
      揮舞舉動。則被告於案發當時，既因對於告訴人葉乃仁持
      續在旁吵鬧甚感不悅，乃出手使力拍打告訴人葉乃仁之臉
      頰2下，詳如前述，依其當時所施力道及下手部位而言，
      均係朝向特定目標客體之有意識攻擊行為，且兼具主觀上
      之認識與意欲，動機亦甚明確，應可辨識被告係基於傷害
      之犯意，而著手實行上述足以造成告訴人葉乃仁健康狀態
      不良變更之加害行為，核屬刑法第277條第1項之「傷害」
      範疇，應無疑義。即令被告上開攻擊行為並未在告訴人葉
      乃仁臉頰上造成明顯可見外傷，參諸前揭說明，仍無礙於
      被告確有施以傷害犯行之認定。尤以刑法所規範之傷害行
      為本非限於特定之身體舉止，出拳毆打行為固然屬之，推
      擠、拉扯、追奔、格擋等過程中所衍生他方之身體傷害，
      包括侵及身體完整性或造成機能上之障礙，亦均在傷害範
      疇之列，自不能因被告非以握拳擊打方式加害於告訴人葉
      乃仁，即可率認被告並無傷害之犯罪故意。選任辯護人辯
      稱被告並無傷害告訴人葉乃仁之「知」與「欲」，充其量
      僅有過失傷害，且被告果真有意出手傷害，應係以握拳擊
      打方式使力毆打等語，顯係刻意忽略被告急欲制止告訴人
      葉乃仁吵鬧之主觀心態，無視於一般暴力事件中施暴者常
      以使力拍打臉部或掌摑雙頰加害他方之客觀事實，且被告
      所為更已造成告訴人葉乃仁腦部血管破裂出血，並將有意
      識之攻擊行為與無目的之揮手舉動混為一談，過度狹隘詮
      釋傷害犯罪之定義範圍，難認允洽，無足為採。
（四）再者，被告於本案偵訊時雖辯稱：告訴人葉乃仁因顱腦損
      傷導致死亡一事，與我無關，我才打他兩巴掌，不可能會
      導致硬腦膜下血腫等語（詳參偵緝字第1729號卷第58至59
      頁）；惟被告上開傷害行為是否足以導致告訴人葉乃仁死
      亡結果之發生，事涉告訴人葉乃仁死亡原因判斷與死亡機
      轉之說明，自當倚賴法醫專業鑑定結果作為根據，本非單
      憑被告一已之想像或臆測，即可脫免罪責。而依法務部法
      醫研究所107年8月23日法醫理字第10700035350號函檢附
      之該所(107)醫鑑字第1071101727號解剖報告書暨鑑定報
      告書所示，就告訴人葉乃仁之死亡經過研判，其右側頭部
      有手術傷口疤痕，右側顳頂部頭皮有出血，左側有硬腦膜
      下腔出血及血塊，量約200毫升，左側大腦有血塊壓迫凹
      陷痕，右側腦內有出血，由頭部之外傷已造成腦水腫、顱
      腦損傷，造成的原因可來自於直接外力形成的剪力或頭部
      之撞擊導致血管的破裂出血。由告訴人葉乃仁死亡經過及
      檢驗判明，其生前因發生毆打及頭部創傷事件，導致硬腦
      膜下腔出血，雖在醫院經手術治療，但最後仍因顱內出血
      及顱腦損傷而死亡，死亡機轉為中樞神經性休克，飲酒後
      、肝硬化為對死亡有影響之疾病或身體狀況，死亡方式歸
      類為「他殺」等語（詳參相字卷二第151至157頁）。是以
      告訴人葉乃仁所受顱腦損傷係源自於硬腦膜下腔出血，而
      其腦部血管之破裂出血，又係起因於直接外力所形成之撞
      擊，從客觀上所存在之因果關聯性判斷，已難謂被告上開
      使力拍打臉頰之行為，並無導致告訴人葉乃仁顱內出血、
      顱腦損傷致死之可能性。
（五）另按刑法第17條所謂行為人不能預見其結果之發生者，係
      指結果之發生出於客觀上之偶然，為行為人所不能預見者
      而言。質言之，刑法第277條第2項前段之傷害致人於死罪
      ，係因犯傷害罪致發生死亡結果而為加重其刑之規定，依
      同法第17條規定，固以行為人能預見其結果發生時，始得
      適用，但傷害行為足以引起死亡之結果，在通常觀念上，
      不得謂無預見之可能，則行為人對於被害人之因傷致死，
      即不能不負責任。另被害人遭毆傷後死亡，不以傷害行為
      直接致人於死亡者為限，縱有其他自然力或疾病之介入，
      以助成其死亡之結果，仍具有因果聯絡之關係，不能解除
      傷害致人於死之罪責（最高法院103年度台上字第3號刑事
      判決參照）。告訴人葉乃仁生前曾於107年5月4日被送往
      中國醫藥大學附設醫院急診治療，由EMT人員代訴其係因
      打鬥造成，有意識不清、顏面腫脹、雙眼瘀青腫脹無法睜
      開、嘴巴出血等情形，有中國醫藥大學附設醫院108年2月
      20日院醫事字第1080001695號函及所檢附之告訴人葉乃仁
      急診病歷、急診護理紀錄、醫囑單、入院病歷紀錄、出院
      病歷摘要附卷可參（詳參偵緝字第1728號卷第101至223頁
      ）。再觀諸法務部法醫研究所108年4月3日法醫理字第108
      00010410號函所示：「依中國醫藥大學附設醫院病歷記載
      ，107年5月4日至5月21日住院期間的診斷為左側急性硬腦
      膜下腔出血、兩側眼眶處骨折、肺挫傷、多處顏面部傷口
      ，斷層掃描顱內無發現遲延性出血，在5月16日手術主要
      針對眼眶底骨折的復原，雖然有顱內出血，但昏迷指數為
      滿分，意識清楚，在穩定情況下出院及在門診追蹤治療，
      ……另外在107年6月11日因被他人以右手打左臉2次，入院
      時主訴被人打後頭痛不適，當日死者到衛生福利部臺中醫
      院就醫時昏迷指數14分，意識清楚，入院時醫院酒測值大
      於240mg/100ml，之後病況才轉壞，醫院診斷為右側硬腦
      膜下腔出血及顱內出血，在手術治療後斷層掃描又發現有
      遲延性顱內出血，……解剖發現右側顱內出血已經手術處理
      治療，左側則有硬腦膜下腔出血，支持主要為遲延性顱內
      出血，所以6月11日頭部外傷併顱內出血應考慮是另一傷
      害事件造成，但因之前顱內出血已有血管的損傷，加上死
      者因酗酒有嚴重脂肪肝病變、凝血功能不佳，更容易因血
      管再次遭受外力傷害而出血，不同於一般需嚴重頭部創傷
      才會造成顱內出血及腦損傷，所以無法完全排除二者之相
      關性及對其影響」等語（詳參偵緝字第1728號卷第229至2
      30頁）。則告訴人葉乃仁腦部血管易因外力而損傷破裂，
      固然係肇因於先前曾於107年5月間遭人毆打造成顱內出血
      ，及其長期酗酒而衍生之嚴重脂肪肝病變及凝血功能欠佳
      ，使告訴人葉乃仁之腦部血管相對而言較為脆弱，無法再
      次承受施加於頭臉部拍打撞擊力道。惟綜合觀察告訴人葉
      乃仁因傷致死之整體歷程，倘非被告於上開時、地使力朝
      告訴人葉乃仁臉頰拍打2下，即無任何直接外力足以促發
      告訴人葉乃仁腦部血管之出血破裂，參諸前述說明，縱因
      告訴人葉乃仁本身存在上述傷病而影響其身體功能之健全
      ，然此個人體質或先前傷況等因素之介入，應係與被告所
      為相互累積而最終助成告訴人葉乃仁死亡之結果，此一死
      亡結果核與被告上開傷害行為仍具有因果聯絡之關係，自
      無從解免被告傷害致人於死之罪責。選任辯護人指稱被告
      所為與告訴人葉乃仁死亡結果無相當因果關係，不具常態
      關聯性之風險實現等語，已與上開事證及鑑定結論不相吻
      合，無足採信。
（六）再參酌鑑定證人即法務部法醫研究所法醫師許○○於原審審
      理時具結證述：如果有一個外力造成腦部震動，因為腦周
      圍有很多脊髓液而產生緩衝，但若力量夠大牽扯血管，就
      可能會使腦部血管破裂；而該名死者之前因左側硬腦膜下
      出血，很多之前再生的血管已經很脆弱，所以可能不需要
      很大的力量，就會導致血管再破裂而引發顱內出血，也就
      是只要有一個外力造成死者腦部有震動，扯斷他顱內的血
      管，就有可能顱內出血；且該名死者的肝臟有疾病，肝臟
      疾病的確會容易有凝血不佳的情況。依據死者的急診病歷
      來看，上面寫說他在早上8、9點被人家打，到醫院的時間
      是9點20幾分，那時候已經主訴出現頭痛及神經症狀，他
      這樣子的進展其實是蠻快的，而且在當天晚上就開始進行
      手術，應該算是急性的等語（詳參原審卷二第190至200頁
      ）。是以被告使力拍打告訴人葉乃仁臉頰2下之舉動，確
      實足以產生相當之外力作用，而造成告訴人葉乃仁之腦部
      遭受震動，由於告訴人葉乃仁在案發前之107年5月間甫遭
      他人攻擊頭部導致硬腦膜下出血，雖進行手術治療而日趨
      復原，惟其再生之腦部血管仍處於脆弱階段，加以其患有
      肝臟疾病而影響其凝血功能，則被告上述攻擊行為所造成
      之腦部震動，亦已足以傷及告訴人葉乃仁腦部血管而使之
      破裂出血。且由告訴人葉乃仁遭受被告使力拍打臉頰後至
      其就醫時主訴頭痛等歷程觀察，實屬前後相續且緊接發生
      ，因果關聯性至為明朗，已難認有選任辯護人所臆測告訴
      人葉乃仁另有跌倒或其他因素導致頭部遭受碰撞之情形。
（七）又按加重結果犯係指行為人就故意實行之基本犯罪行為，
      於一般客觀情況下可能預見將發生一定之結果，但因過失
      而主觀上未預見，致發生該加重之結果而言。亦即，加重
      結果犯乃就行為人主觀上意欲實行之基本犯罪行為，及客
      觀上可能預見結果之發生，二者間因有相當因果關係存在
      ，予以加重其刑之法律評價。就基本犯罪而言，為故意犯
      ；對加重結果而言，則為過失犯（最高法院99年度台上字
      第2964號刑事判決參照）。針對被告是否知悉被害人葉乃
      仁身體狀況欠佳一事，依據被告於107年6月15日警詢時供
      稱：「（問：6月11日你看到葉乃仁時，身體狀況為何？
      ）我那天看到葉乃仁兩隻眼睛腫脹，全臉腫脹。據我所知
      ，他住院很久了，那天他也是從醫院偷跑出來的，什麼醫
      院我不知道。那是被外面青少年打的，跟我沒關係，我只
      有打他兩巴掌」等語（詳參偵字第20691號卷第16頁反面
      ）；另被告又於107年12月11日偵訊時自承：「（問：葉
      乃仁之前住院原因為何？）葉乃仁是被打的，頭部受很大
      的重傷，是葉乃仁自己跟我們說的，他說在路上被人打，
      第二分局的人也在找他，他自己說他從醫院跑出來」等語
      （詳參偵緝字第1729號卷第59頁）；均足徵明被告在與告
      訴人葉乃仁席地而坐飲酒閒聊之際，業已經由告訴人葉乃
      仁之主動告知及頭臉外觀，得知告訴人葉乃仁先前頭部受
      有重創致住院治療甚久，且其當時尚未完全復原。則以社
      會上一般小心謹慎之人所具備之智識能力及生活經驗，在
      接獲告訴人葉乃仁之告知並得悉其當時身體狀況，而處於
      與被告相同之認知條件與客觀環境下，客觀上應能預見對
      於頭部甫受重創且接受開刀手術未久之告訴人葉乃仁使力
      拍打臉頰等處，因與人體重要維生器官之腦部位置較近，
      極易因力道震盪而造成顱內出血以致發生死亡結果。惟被
      告於案發當時為圖制止告訴人葉乃仁繼續吵鬧，自認所施
      力道有限，致其於主觀上並未預見及此。是以被告雖係基
      於普通傷害之犯意，故意實行基本犯罪即傷害行為，且於
      一般客觀情況下可能預見將發生上述之死亡結果，但因被
      告過失而主觀上未預見，最終仍導致發生告訴人葉乃仁死
      亡之加重結果，參諸前揭說明，雖不能因被告所為造成告
      訴人葉乃仁死亡之結果，即謂被告必係具有殺人之犯罪故
      意，惟其基於傷害他人身體之犯意，使力拍打告訴人葉乃
      仁臉頰，造成其腦部受到震動而促發顱內出血，終至顱腦
      損傷而不治死亡，被告對於告訴人葉乃仁死亡之結果在客
      觀上雖能預見，卻在主觀上並未預見，就此死亡結果自難
      謂毫無過失，仍應擔負傷害致人於死罪之加重結果犯責任
      。
（八）選任辯護人徒以被告係認知告訴人葉乃仁傷後自行出院，
      並與被告等人相聚飲酒，即可推認告訴人葉乃仁先前傷勢
      非重，以致欠缺客觀可預見性等語為辯；惟對照被告先前
      於警詢或偵訊時所述，其眼見告訴人葉乃仁當時「眼睛腫
      脹」、「全臉腫脹」，且「頭部受很大的重傷」、「住院
      很久」、「從醫院偷跑出來」等情，已可推知告訴人葉乃
      仁先前頭部所受傷勢甚重而須長期住院，此次離院並非身
      體狀況已然痊癒，且頭臉部仍有明顯傷況。是以被告應無
      選任辯護人所稱僅認知告訴人葉乃仁先前傷勢非重、欠缺
      客觀可預見性之情形。至於衛生福利部臺中醫院函覆原審
      之告訴人葉乃仁急診就醫時照片，僅見其雙眼緊閉，面容
      憔悴，頭臉部之徵象較為近似被告上開所稱「眼睛腫脹」
      ，而非僅有選任辯護人所指眼眶周圍顏色暗沉而已（詳參
      原審卷二第183頁），亦可佐證被告當無可能錯認告訴人
      葉乃仁先前所受傷勢非重，以為自己使力拍打臉頰之舉動
      不致造成告訴人葉乃仁死亡結果。又告訴人葉乃仁上開傷
      勢照片，受限於拍攝角度及其膚色黝黑等因素，尚無從清
      楚辨識告訴人葉乃仁臉頰有無紅腫瘀青，恐難憑此推論被
      告並無傷害故意；況傷害行為本非以外傷出現為必要，已
      如前述，且告訴人葉乃仁係腦內血管破裂出血，於頭臉外
      觀上未必有何明顯傷勢，不能僅憑單一照片之片面解讀，
      即可無視卷內其他客觀事證，而謂被告犯罪當時僅有輕觸
      告訴人葉乃仁之臉頰。至於被告在使力拍打告訴人葉乃仁
      之臉頰2下後，即令確有提供金錢給告訴人葉乃仁買酒，
      惟其是否出於自知理虧而息事寧人之動機，抑或純粹表達
      與人為善之交好目的，甚至只是藉故打發告訴人葉乃仁離
      去，誠屬不一而足，尚難據此而謂被告並無傷害告訴人葉
      乃仁之犯意。選任辯護人猶執前詞置辯，殊屬無憑，皆非
      可取。　
（九）另起訴書雖提及被告於案發當時另有以腳踢告訴人葉乃仁
      身體背部之行為，然此事實之認定，無非依憑證人黃○○於
      偵訊時之證述而來（詳參相字卷二第3頁）。惟細察證人
      黃○○於原審審理之證述內容，其已改稱被告當時是踢到告
      訴人葉乃仁之腿部等語（詳參原審卷二第142頁），所為
      證述前後不一，其真實性已堪存疑。況被告不僅否認有何
      腳踢告訴人葉乃仁之舉動，且與被告及告訴人葉乃仁一同
      飲酒之證人洪○○於警詢時，亦未證稱被告有此部分之行為
      ，而告訴人葉乃仁之身體背部或腿部經解剖鑑定後，更未
      見有何內、外傷之情形，尚難遽以證人黃○○前後矛盾且與
      其他客觀事證不合之片面證述，率認被告亦有此部分之加
      害舉動。惟因起訴書業已標明被告腳踢舉動無法證明成傷
      ，亦與告訴人葉乃仁之死因無關（詳參起訴書犯罪事實欄
      一、第9至10行），顯無據以起訴之意思，本院自毋庸載
      述不另為無罪諭知之旨，僅於理由欄說明證據取捨之結論
      即可，附此敘明。
四、綜上所陳，被告及選任辯護人前揭所辯各節均有未洽，不足
    為取。本案事證已臻明確，被告傷害致人於死之犯行堪以認
    定，應予依法論科。
參、新舊法比較：
一、按行為後法律雖有修正，但其內容僅為形式上做文字之修正
    ，或將法理明文化，或係異動法條項次時，因未涉及犯罪構
    成要件或處罰內容之變更，自非屬法律之變更，而無依刑法
    第2條第1項規定予以比較新舊法之問題。
二、查被告行為後，刑法第277條第2項之規定業於108年5月29日
    修正公布，並於同年月31日施行，而比較修正前刑法第277
    條第2項法條文字，與修正後刑法第277條第2項之規定，除
    將後段「致重傷者，處3年以上、10年以下有期徒刑。」之
    文字修改為「致重傷者，處3年以上10年以下有期徒刑。」
    外，其餘文字內容並無二致，修正前、後條文既僅為形式上
    酌予調整標點符號，無關有利或不利於行為人之情形，自不
    生新舊法比較之問題，本案應依一般法律適用原則，逕予適
    用裁判時法即現行刑法第277條第2項之規定。
肆、論罪科刑：
一、查被告甲○○基於普通傷害之犯意，徒手使力拍打告訴人葉乃
    仁臉頰2下，致告訴人葉乃仁顱內出血導致顱腦損傷而死亡
    ，被告客觀上雖已能預見告訴人葉乃仁恐因其拍打時所施力
    道，結合告訴人葉乃仁先前頭部受創及肝臟疾病造成凝血功
    能不佳，使告訴人葉乃仁腦部血管破裂出血而死亡，但事實
    上卻因行為當時之現實情狀，致其主觀上並未預見及此，核
    其所為，係犯刑法第277條第2項前段之傷害致人於死罪。
二、被告在同一處所接續使力拍打告訴人葉乃仁臉頰2下，犯罪
    時間極為接近，且均係基於制止告訴人葉乃仁在旁吵鬧之目
    的而下手傷害，應係基於同一犯意為之，所侵害者皆為告訴
    人葉乃仁之身體法益，各行為之獨立性極為薄弱，依一般社
    會健全觀念，在時間差距上難以強行分開，應視為數個舉動
    之接續施行，合為包括之一行為予以評價，屬接續犯。
三、按司法院釋字第775號解釋意旨，闡釋刑法第47條第1項所規
    定行為人受徒刑執行完畢，或一部之執行而赦免後，5年以
    內故意再犯有期徒刑以上之罪，雖為累犯，惟仍應依個案犯
    罪情節，具體審酌行為人犯罪之一切情狀暨所應負擔之罪責
    ，裁量有無加重其刑之必要，避免一律加重致發生過苛或違
    反比例及罪刑相當原則之情形者而言（最高法院109年度台
    上字第3222號刑事判決參照）。被告前因不能安全駕駛致交
    通危險案件，經臺灣新北地方法院以102年度交簡字第5827
    號判決判處有期徒刑3月，如易科罰金，以新臺幣1000元折
    算1日確定；又因竊盜案件，經臺灣臺北地方法院以103年度
    審簡字第367號判決判處有期徒刑3月，如易科罰金，以新臺
    幣1000元折算1日確定；嗣經臺灣臺北地方法院以103年度聲
    字第1592號裁定應執行有期徒刑5月，如易科罰金，以新臺
    幣1000元折算1日確定，於106年9月11日在監服刑期滿執行
    完畢等情，有臺灣高等法院被告前案紀錄表在卷可稽。其受
    有期徒刑之執行完畢，5年內故意再犯本件法定本刑有期徒
    刑以上之罪，為刑法第47條第1項所規定之累犯。審酌被告
    前後所為犯行罪質雖有差異，惟其於前案執行完畢僅相隔未
    滿1年，即再度罹犯刑章，且本案所犯更係侵害他人身體及
    生命權之傷害致人於死罪，足徵被告對其先前所受刑之執行
    欠缺感知，未見其有悛悔改過之心，本案縱予加重最低本刑
    ，亦無刑罰過苛或違反罪刑相當原則、比例原則之特殊情事
    ，經本院審酌上開具體情狀後，認為應予加重其刑。
伍、撤銷改判之理由：
一、原審經審理結果，認為被告過失致人於死犯行明確而予論科
    ，固非無見。惟查：被告出手拍打告訴人葉乃仁臉頰之力道
    尚非輕微，而係使力為之，且其於案發當時係朝向特定目標
    客體進行有意識之攻擊行為，兼具主觀上之認識與意欲，動
    機亦甚明確，依其所施力道及下手部位而言，應可辨識被告
    係基於傷害之犯意，而著手實行足以造成告訴人葉乃仁健康
    狀態不良變更之加害行為，核屬刑法第277條第1項之「傷害
    」範疇，不因其所為並未造成告訴人葉乃仁臉頰上出現明顯
    外傷，即可異其認定，已如前述。原判決僅憑被告及證人洪
    ○○之說詞，佐以卷附衛生福利部臺中醫院所提供之告訴人葉
    乃仁傷勢照片，即認被告拍打力道不大，並未細究被告出手
    動機、客觀情境及告訴人葉乃仁腦部血管因此破裂出血之實
    害結果，未臻周全，非無可議；且原判決又以被告倘真有意
    傷害告訴人葉乃仁，自當握拳使力擊打等情，亦係過度狹隘
    詮釋刑法傷害罪之定義範疇，復經本院詳述不予採納之理由
    。從而，原判決認定被告並無傷害之犯意，上開所為僅應論
    以修正前刑法第276條第1項之過失致人於死罪，認事用法難
    認妥適，自屬無可維持。檢察官上訴理由指摘原判決認為被
    告並無傷害故意，依過失致人於死罪論處，已違反一般經驗
    法則與論理法則，所持觀點並非無據，亦與本院前揭認定相
    符，其上訴為有理由，應由本院將原判決予以撤銷改判。　
二、爰以行為人之責任為基礎，審酌被告僅因不耐告訴人葉乃仁
    在旁吵鬧，而影響其與友人洪○○之談話，竟恣意使力拍打告
    訴人葉乃仁之臉頰，導致告訴人葉乃仁腦部血管破裂出血並
    發生死亡結果，足見被告法律觀念淡薄，處事莽撞且思慮未
    周；且被告自案發迄今，仍未與告訴人丙○○、乙○○等人達成
    和解，亦始終否認犯行，犯後態度顯非可取；惟念及告訴人
    葉乃仁於本案顱內出血之原因，除被告所施加之外力促成外
    ，另因告訴人葉乃仁先前遭受毆打受有硬腦膜下腔出血以致
    再生血管較為脆弱，及其肝臟疾病導致凝血功能欠佳，均同
    為本案發生之重要因素；再參以被告犯罪動機、手段、犯罪
    所生損害、其與告訴人葉乃仁平日之關係、及其於原審審理
    時自述具有高職畢業學歷之智識程度，從事水電工作，未婚
    ，無需撫養之親屬（詳參原審卷二第272頁）等一切情狀，
    量處如本判決主文欄第2項所示之刑，以示懲儆。
三、被告於本院審理時，經合法傳喚，無正當之理由不到庭，爰
    依刑事訴訟法第371條之規定，不待其陳述逕行判決。　　
據上論結，應依刑事訴訟法第369條第1項前段、第364條、第371
條、第299條第1項前段，刑法第277條第2項前段、第47條第1項
，判決如主文。
本案經檢察官洪瑞君提起公訴，檢察官張溢金提起上訴，檢察官
丁○○到庭執行職務。
中　　華　　民　　國　　110 　年　　12　　月　　7 　　日
          刑事第十二庭    審判長法　官  張  國  忠 
　　　　　                      法　官  陳      葳
　　　　　　　      　　　　　  法　官  高  文  崇
以上正本證明與原本無異。
如不服本判決應於收受送達後20日內向本院提出上訴書狀，其未
敘述上訴之理由者，並應於提起上訴後20日內向本院補提理由書
（均須按他造當事人之人數附繕本）「切勿逕送上級法院」。因
疫情而遲誤不變期間，得向法院聲請回復原狀。  

　　　　　　　　　　       　　 書記官  施  耀  婷 

中　　華　　民　　國　　110 　年　　12　　月　　7 　　日

附錄本案論罪科刑法條：
刑法第277條第2項
傷害人之身體或健康者，處5年以下有期徒刑、拘役或50萬元以
下罰金。
犯前項之罪，因而致人於死者，處無期徒刑或7年以上有期徒刑
；致重傷者，處3年以上10年以下有期徒刑。